臺灣高等法院刑事判決　　　　　　　　95年度上易字第2474號
上　訴　人
即　被　告　甲○○
選任辯護人　盧國勳律師
　　　　　　蕭銘毅律師
上列上訴人因詐欺案件，不服台灣台北地方法院95年度易字第81
8號，中華民國95年11月8日第一審判決（起訴案號：台灣台北地
方法院檢察署94年度偵續二字第26號、95年度偵字第782號，原
審法院改依通常程序審理）提起上訴，本院判決如下：
    主  文
原判決撤銷。
甲○○無罪。
    理  由
一、聲請簡易判決處刑意旨略以：被告甲○○與劉原銘（原審通
    緝中）原係夫妻（現已離婚），於民國89年5月間，共同基
    於意圖為自己不法所有，明知甲○○名下所有，坐落台北縣
    土城市廷寮坑外藤寮坑小段第147─143、147─148地號二筆
    土地及其上門牌號碼台北縣土城市○○路105巷4弄10號2樓
    房屋，除於89年4月11日設定本金最高限額新台幣（下同）
    228 萬元抵押權與中華商業銀行股份有限公司（下稱中華商
    銀）外，另將設定最高限額50萬元之抵押權予吳麗雪。竟於
    89年5月中旬某日，由甲○○出面以投資工程亟需資金，4個
    月即還等理由，向乙○○借款100萬元，並提出89年5月12日
    申請之土地建物登記謄本及所有權狀，偽稱土地建物僅設定
    第一順位抵押權與中華商銀，扣除債務後，所餘價值仍超過
    100萬元，足夠擔保借款債權，願設定第二順位抵押權與乙
    ○○，無須擔心借款追討無著等語，致乙○○陷於錯誤而同
    意借款。乙○○於同年5月25日先行交付50萬元與甲○○，
    同時向甲○○索取辦理設定抵押登記所需資料。惟甲○○、
    劉原銘實際上已將資料交與吳麗雪辦理抵押權設定，卻仍向
    乙○○佯稱因土地建物所有權狀拿去競標工程使用，尚無法
    交付，容後再給等語，使乙○○又於89年5月31日再交付50
    萬元與甲○○。嗣因甲○○、劉原銘無力還款，經乙○○取
    得土地建物抵押權設定資料後，發現除有設定抵押權與中華
    商銀外，另於借款期間又設定抵押權與吳麗雪，僅能設定第
    三順位，始悉受騙。因認被告甲○○涉有刑法第339條第1項
    之詐欺罪嫌。
二、本件經檢察官二次認罪證不足，為不起訴處分，經再議後始
    聲請簡易判決處刑，合先敘明。
三、按犯罪事實應依證據認定之，無證據不得認定其犯罪事實，
    刑事訴訟法第154條定有明文。又告訴人之告訴，係以使被
    告受刑事訴追為目的，是其陳述是否與事實相符，仍應調查
    其他證據以資審認（最高法院52年台上字第1300號判例意旨
    參照）。又刑法第339條第1項詐欺罪之成立，係以行為人意
    圖為自己或第三人不法之所有，以詐術使人將本人或第三人
    之物交付為要件。所謂以詐術使人交付，必須被詐欺人因其
    詐術而陷於錯誤，若其所用方法，不能認為詐術，亦不致使
    人陷於錯誤，即不構成該罪（最高法院46年台上字第260號
    判例意旨參照）。
四、訊據被告甲○○堅決否認有詐欺之犯意及行為，辯稱：其向
    小學同學乙○○借錢，月息三分，乙○○要求擔保及提供不
    動產設定抵押權，其簽發無與倫比國際公關顧問公司之1百
    萬元支票為擔保，並將房屋土地依約設定抵押權，當時未言
    明係第二順位。且其於借款後，一次先支付全部4個月利息
    12 萬元，其後並已陸續還款，該房屋土地設定第一順位於
    中華商銀，並無殘值，不論第二順位、第三順位，均無法獲
    償。
    本件因前夫劉原銘在外負債，一走了之，置小孩、家人於不
    顧，債務一時無力清償所致，絕無詐欺之意思及行為等語。
五、經查：
（一）被告於89年5月間向告訴人借款1百萬元之時，與告訴人約
      定借期為4個月，利息月息三分計算，被告除將上開房地
      設定抵押權予告訴人作為擔保外，尚以所經營之無與倫比
      國際公關顧問有限公司之名義開立4張面額各為3萬元之支
      票支付利息，並簽發1張面額為1百萬元之支票作為借款擔
      保，而4張支付利息之支票共12萬元均已兌現，為告訴人
      所不爭執。
（二）被告所提供擔保之無與倫比國際公關顧問有限公司之支票
      ，於向告訴人借款之前並無退票紀錄，雖於借款後之89年
      6月21日至89年9月1日間有數張支票退票，然均於法定期
      限補足款項而註銷退票紀錄，直至89年9月7日始列為拒絕
      往來戶，有法務部票據信用資訊連結作業查詢明細表在卷
      可稽。足見被告於89年5月間向告訴人借款時所提供之無
      與倫比國際公關顧問有限公司支票之信用仍屬良好。被告
      支付高額利息予告訴人，提供當時信用良好之支票為擔保
      ，又確將所有之不動產辦理抵押權設定登記予告訴人。參
      以上開不動產經台灣板橋地方法院民事執行處以90年度民
      執辰字第7554號強制執行事件拍賣後，所得之金額為208
      萬1千元，尚不足清償中華商業銀行之第一順位抵押權，
      有台灣板橋地方法院民事執行處通知及所附之分配表為證
      （見91年度偵字第4363號偵查卷第46頁至第48頁），不論
      第二順位、第三順位抵押權，均不足受償，被告設定予告
      訴人之抵押權順位並未影響告訴人得否由該房地受償之結
      果。
（三）被告所有之台北縣土城市○○路105巷4弄10號2樓之房屋
      及基地，係於89年5月26日始向台北縣板橋地政事務所申
      請設定第二順位抵押權之登記予吳麗雪，有土地登記申請
      書在卷足參。被告於89年5月間向告訴人借款時，所提供
      房地於89年5月12日申請之土地及建物登記謄本上並無設
      定第二順位抵押權之紀錄，並無不實。又該第二順位抵押
      權為被告之前夫劉原銘透過代書胡必龍之介紹，向吳麗雪
      之夫鄧平借款約40萬元之事實，亦據證人鄧平於偵查中證
      述在卷，是該第二順位抵押權之設定亦非虛偽。
（四）被告除於89年間借款時一次支付利息4張支票，共12萬元
      並均兌現，尚於90年1月8日匯款10萬元、90年1月9日匯款
      5 萬元及90年1月19日匯款1萬5千元予被告，有匯款單為
      證，足見被告確有償還告訴人借款之意，被告所辯並無不
      法所有之意圖，應屬有徵。雖告訴人就上開匯款稱被告係
      為償還其他小額借款，並非本件1百萬元之借款云云，然
      告訴人所稱之其他小額借款為被告之前夫劉原銘所借貸，
      並非被告所借，業為告訴人所自承，且被告一再表明願意
      按月還款3萬元，無逃避債務之意，益證其自始並無詐欺
      之故意。
（五）至告訴人雖稱：被告承諾要設定第二順位抵押權，始願意
      借款，如為第三順位即不願借款云云。惟本件告訴人之第
      三順位抵押權係於89年6月3日設定登記，有台北縣板橋地
      政事務所92年6月12日北縣板地登字第0920015648號函附
      送之土地登記申請書、土地建築改良物抵押權設定契約書
      登記謄本在卷可稽。告訴人早已於設定之前89年5月25 日
      及89年5月31日分二次各支付50萬元給被告，倘若設定抵
      押權及抵押權順位為借款之條件，告訴人何以在抵押權未
      登記之前，即已交付借款？且第三順位之抵押權於89年6
      月2日既已完成登記，告訴人明確已知悉其為第三順位抵
      押權，並非第二順位，何以一直未有異議或爭執？及至第
      一順位中華商銀聲請拍賣抵押物拍定後，法院於91年1 月
      4日作成分配表，其未能受償後，始於91年2月22日提出告
      訴，與情理不符。
（六）告訴人所舉證人鄭彥之，雖稱借錢時被告有稱要設定第二
      順位抵押權云云。然被告指稱鄭彥之為黑道人物，係竹聯
      幫南堂大哥，經營地下錢莊，以暴力逼討債務，為治平專
      案檢肅之流氓，其與鄭彥之間有債務糾紛在法院訴訟中，
      有相對之利害關係，鄭彥之並提出內政部警政署刑事警察
      局之網站資料為證。查鄭彥之是否為黑道份子，固與本案
      無關，然鄭彥之確與被告另因債務糾紛涉訟，有台灣台北
      地方法院92年度訴字814號刑事判決、本院94年度上訴字
      1349號刑事判決在卷可稽，兩人間確有怨隙。且告訴人及
      被告第三順位抵押權係委託鄭彥之辦理，為鄭彥之於原審
      結證在卷（見原審卷第71頁背面）。鄭彥之既受託辦理第
      二順位抵押權，89年6月3日設定結果為第三順位抵押權，
      其當時已明確知悉，何以均未告知告訴人或與被告洽商，
      此亦與經驗法則不符，所證難以遽信。
（七）此外，復查無其他積極證據，足以證明被告有詐欺犯意及
      行為，或不法所有之意圖，本件純屬民事糾葛，應循民事
      訴訟程序救濟，尚難以刑責相繩。
六、原審未詳予研求，遽為被告有罪之判決，自嫌欠洽。被告上
    訴意旨指摘原判決不當，為有理由，應由本院將原判決撤銷
    ，為被告無罪之諭知。
七、據上論斷，應依刑事訴訟法第369條第1項前段、第364條、
    第301條第1項，判決如主文。
本案經檢察官柯麗鈴到庭執行職務。
中    華    民    國    96    年    2     月     6    日
                  刑事第十七庭審判長法  官  趙功恆
                                    法  官  陳憲裕
                                    法  官  孫惠琳
以上正本證明與原本無異。
不得上訴。
                                    書記官  張美華
中    華    民    國    96    年    2     月     6    日
